【裁判字號】    99,選上更(一),169
【裁判日期】    990929
【裁判案由】    賄選
【裁判全文】
臺灣高等法院臺南分院刑事判決   99年度選上更(一)字第169號
上  訴  人
即  被  告  丙○○
選任辯護人  嚴庚辰  律師
上列上訴人即被告因賄選案件，不服臺灣嘉義地方法院98年度選
訴字第4號中華民國98年12月31日第一審判決（起訴案號：臺灣
嘉義地方法院檢察署98年度選偵字第23、47號），提起上訴，本
院判決後經最高法院發回更審，本院判決如下：
    主  文
原判決撤銷。
丙○○對於有投票權之人交付賄賂而約其投票權為一定之行使，
處有期徒刑貳年，緩刑年，並應於本判決確定之日起陸個月內
向公庫支付新臺幣拾萬元，褫奪公權年，扣案預備交付之賄
賂新臺幣玖仟元沒收。
    事  實
一、丙○○為使其所支持不知情之嘉義縣第16屆縣長選舉候選人
    張花冠及嘉義縣中埔鄉第16屆鄉長選舉候選人李文錦能順利
    當選，竟分別就上開縣長、鄉長候選人部分，各基於對於有
    投票權之人交付賄賂，而約其為一定之行使之單一犯意，接
    續於：
  (一)民國98年11月10日中午1時許，前往嘉義縣中埔鄉○○村○○街31號，向設籍該處有投票權之張振銘（經檢察官為不起
    訴處分），以每票新臺幣（下同）1,000元之代價，約其於
    同年12月5日行使中埔鄉長選舉投票權時投予候選人李文錦
    ，經張振銘允諾後，丙○○即交付1,000元之賄款予張振銘
    收受。翌（11）日中午1時許，復另行起意，再前往同址，
    向有投票權之張振銘，以每票1,000元之代價，約其於同年
    12月5日行使嘉義縣長選舉投票權時投予候選人張花冠，經
    張振銘允諾後，丙○○即再交付1,000元之賄款予張振銘收
    受。
  (二)98年11月10日晚上7時許，前往同村沄水街5號之4，接續向
    設籍該處有投票權之水樹（經檢察官為不起訴處分），以
    每票1,000元之代價，約其於同年12月5日行使中埔鄉長選舉
    投票權時投予候選人李文錦，經水樹允諾後，丙○○即交
    付1,000元之賄款予水樹收受。
  (三)98年11月13日上午10時許，前往同村沄水街3號，接續請未
    設籍該處無投票權之楊燕玲（經檢察官為不起訴處分）轉告
    其設籍該處有投票權之夫徐志銘（經檢察官為不起訴處分）
    ，以每票1,000元之代價，約其於同年12月5日行使中埔鄉長
    選舉投票權時投予候選人李文錦，經楊燕玲允諾後，丙○○
    即交付1,000元之賄款予楊燕玲收受，俟徐志銘於同日中午
    工作返家時，楊燕玲便告知上情並轉交所收受之1,000元賄
    款予徐志銘，經徐志銘允諾而收受。
  (四)98年11月13日傍晚6時許，前往同村沄水街27號之1，接續向
    設籍該處有投票權之甲○○（經檢察官為不起訴處分），以
    每票1,000元之代價，約其於同年12月5日行使中埔鄉長選舉
    投票權時投予候選人李文錦，並囑其轉知其有投票權之媳婦
    及2名孫子於行使投票權時亦應投給同一候選人，經甲○○
    允諾後，丙○○即交付4,000元之賄款予甲○○收受。惟除
    甲○○本身所收受之1,000元以外之其餘賄款，甲○○並未
    轉告及轉交予有投票權之家屬，因而止於預備犯之階段。
  (五)98年11月13日下午6時許，前往同村沄水街5號之3，接續向
    設籍該處有投票權之乙○○（經檢察官為不起訴處分），以
    每票1,000元之代價，約其於同年12月5日行使中埔鄉鄉長選
    舉投票權時投予候選人李文錦、行使嘉義縣縣長選舉投票權
    時投予候選人張花冠，並囑其轉知其有投票權之配偶及2名
    子女於行使投票權時亦應投給同一候選人，經乙○○允諾後
    ，丙○○即交付8,000元之賄款予乙○○收受。惟除乙○○
    本身所收受之2,000元以外之其餘賄款，乙○○並未轉告及
    轉交予有投票權之家屬，因而止於預備犯之階段。
二、嗣經臺灣嘉義地方法院檢察署檢察官接獲檢舉，指揮司法警
    察循線查獲上情，並扣得張振銘所收受之賄款2,000元、
    水樹所收受之賄款1,000元、徐志銘所收受之賄款1,000元、
    甲○○所收受之賄款1,000元及尚未轉交與家人僅止於預備
    階段之行賄款項3,000元與乙○○所收受之賄款2,000元及尚
    未轉交與家人僅止於預備階段之行賄款項6,000元。丙○○
    並於偵查中自白上開交付、預備交付賄賂之事實。
三、案經臺灣嘉義地方法院檢察署檢察官自動檢舉偵查起訴。
    理  由
一、證據能力方面：按被告以外之人於審判外之陳述，雖不符前
    四條之規定，而經當事人於審判程序同意作為證據，法院審
    酌該言詞陳述或書面陳述作成時之情況，認為適當者，亦得
    為證據；當事人、代理人或辯護人於法院調查證據時，知有
    第159條第1項不得為證據之情形，而未於言詞辯論終結前聲
    明異議者，視為有前項之同意，刑事訴訟法第159條之5定有
    明文。查本判決所引用之供述證據，被告丙○○及其選任辯
    護人於本院上訴審準備程序中，均表示同意有證據能力（見
    本院上訴審卷第32頁），且於本院審理中均不爭執證據能力
    ，迄至言詞辯論終結前，亦未主張有刑事訴訟法第159條第1
    項不得為證據之情形，本院審酌該等證據作成時之情狀，並
    無違法或不當等情形，認為以之作為本案之證據亦屬適當，
    依上開規定，自具有證據能力。另其餘非供述證據亦均經法
    定程序取得，無不得為證據之情形，自均有證據能力。
二、認定犯罪事實所憑之證據及理由：
  (一)訊據被告丙○○就前揭以現款為對價，行求有投票權之人投
    票予特定鄉長選舉候選人、縣長選舉候選人而賄選之事實，
    於偵查、原審及本院審理時均坦承不諱（見98年度選偵字第
    23號偵查卷第168頁至第169頁、第184頁至第185頁；原審卷
    第10頁至第13頁、第37頁；本院上訴審卷第31、42頁、本院
    卷第38頁反面），核與證人張振銘、水樹、徐志銘、甲○○、乙○○等人於偵訊時證述情節（見選偵23號卷第49頁至
    第51頁、第22頁至第25頁、第32頁至第33頁、第40頁至第41
    頁、第13頁至第14頁）及楊燕玲於警詢時陳述情節（見警卷
    第20頁至第21頁）均相符，並有張振銘所收受之賄款2,000
    元、水樹所收受之賄款1,000元、徐志銘所收受之賄款1,0
    00元、甲○○所收受之賄款1,000元及尚未轉交與家人僅止
    於預備階段之行賄款項3,000元與乙○○所收受之賄款2,000
    元及尚未轉交與家人僅止於預備階段之行賄款項6,000元扣
    案可憑，足見被告上開任意性自白與事實相符，堪予採信。
  (二)又查，證人張振銘、水樹、徐志銘、甲○○、乙○○等人
    ，均設籍於嘉義縣中埔鄉，有全戶戶籍資料在卷可稽，均為
    嘉義縣第16屆縣長選舉及嘉義縣中埔鄉第16屆鄉長選舉之有
    投票權人。而被告既係基於投票行賄之犯意為之，而證人收
    受該金錢時，亦均知悉被告以交付賄款方式，行求證人於投
    票日投票支持各該特定之候選人，而收受該賄款，被告與證
    人顯係基於投票賄賂之意思表示之合致，而分別交付、收受
    該賄賂，可堪認定。
  (三)另證人甲○○於本院證稱：「被告拜託我把票投給李文錦，
    我並沒有告訴我媳婦及孫子，錢也沒有給他們，我自己放在
    身上，還沒有花掉，就被抓了」等語（本院卷第40頁）。另
    證人乙○○於警詢及偵查中亦均證稱：錢在我手中，我願意
    當場將行賄之錢8,000元交給檢察官等語（警卷第4頁、偵查
    卷第14頁）。則甲○○收受被告所交付欲向其媳婦及二名孫
    子買票之3,000元部分；乙○○收受被告所交付欲向其配偶
    及二名子女買票之6,000元部分，證人甲○○、乙○○均尚
    未轉交各該賄款，亦尚未轉告被告行賄之意思予其家屬知悉
    。參酌，證人甲○○、乙○○均經檢察官以其等均涉刑法第
    143條第1項之投票受賄罪為由，依證人保護法第14條第2項
    、刑事訴訟法第255條第1項以職權為不起訴處分等情，有臺
    灣嘉義地方法院檢察署98年度選偵字第47號不起訴處分書在
    卷可憑（偵查卷第192頁）。顯見證人甲○○、乙○○收受
    被告所交付，包含其等家屬部分之賄款，應均僅有代替家屬
    收受賄款之意，而無與被告共同向其等家屬行賄之犯意聯絡
    。則被告對證人甲○○、乙○○之家屬所為之行賄行為，均
    僅止於預備階段，亦可認定。
  (四)綜上所述，足認被告之自白確與事實相符，自可採信。本件
    事證已臻明確，被告犯行堪予認定，應依法論科。
三、論罪科刑部分：
  (一)按公職人員選舉罷免法第99條第1項投票行賄罪，以對於有
    投票權之人，行求期約或交付賄賂或其他不正利益，而約其
    不行使投票權或為一定之行使者為構成要件。其行求期約、
    交付行為，係屬階段行為，其行求賄選階段，屬行賄者單方
    意思表示行為，不以相對人允諾為必要，而交付賄選階段，
    除行賄者有實施交付賄賂行為外，因對收受賄賂者，刑法第
    143條有投票受賄罪之處罰規定，二者乃必要共犯中之對向
    犯，以二個以上之行為者，彼此相互對立之意思經合致而成
    立犯罪，雖不以收受者確已承諾，或進而為一定投票權之行
    使為必要，仍須於行賄人交付賄賂或其他不正利益時，受交
    付之相對人對其交付之目的已然認識而予收受，其交付賄賂
    或其他不正利益之犯行始克成立，行賄者方得論以交付賄賂
    罪（最高法院94年度台上字第3819號判決參照）。
  (二)又所謂「許以（投票權）為一定之行使」者，只要投票權人
    之允許，係因受到收受之賄賂或不正利益影響而決定即可，
    至於允許之方法，既不限於事前或事後同意，明示、默示均
    無不可，事後是否依約投票或不投票，更不影響罪責。
  (三)又被告係基於投票行賄之犯意，以每票1,000元之代價交付
    予具有投票權之張振銘（鄉長、縣長選舉各交付1票，1,000
    元，合計交付2,000元）、水樹（1票，1,000元）、徐志
    銘（1票，1,000元）、甲○○（戶籍內共有4票，合計交付
    4,000元）、乙○○（戶籍內共有4票，交付鄉長、縣長選舉
    各4,000元，合計共8,000元），另張振銘等人亦知悉被告交
    付款項之目的，綜合社會價值觀念、授受雙方之認知及其交
    付現金之客觀情狀以觀，足認該現金之交付、收受與投票權
    為一定行使間，具有對價關係。核被告對張振銘、水樹、
    徐志銘、甲○○及乙○○等5人行賄部分，係犯公職人員選
    舉罷免法第99條第1項之對於有投票權之人，交付賄賂，而
    約其投票權為一定之行使罪。又公職人員選舉罷免法之投票
    行賄罪係侵害國家法益之罪，以一行為同時對多數有投票權
    之人交付賄賂，約其不行使投票權或為一定之行使，祇侵害
    一個國家法益，應僅成立一投票行賄罪。而該罪之預備犯，
    僅止於該罪著手實行前之準備階段，嗣若進而實行行賄之行
    為，即為行賄所吸收，不另論罪。則以一行為同時對多數有
    投票權人行賄，尚且論以一罪，其以一行為同時對多數有投
    票權之人部分賄選，部分尚在預備賄選階段，尤僅能論以一
    罪。本件被告分別對甲○○、乙○○之同時，併委託彼等轉
    達被告行賄之意思及轉交賄款，而同時對彼等本人行賄及預
    備對彼等家屬多人行賄，即認被告係以一行為同時實行賄選
    及預備賄選，自應論以一投票行賄罪。
  (四)按刑法於94年2月2日修正公布（95年7月1日施行）刪除連續
    犯規定之同時，對於合乎接續犯或包括的一罪之情形，為避
    免刑罰之過度評價，已於立法理由說明委由實務以補充解釋
    之方式，發展接續犯之概念，以限縮數罪併罰之範圍。而多
    次投票行賄行為，在刑法刪除連續犯規定之前，通說係論以
    連續犯。鑑於公職人員選舉，其前、後屆及不同公職之間，
    均相區隔，選舉區亦已特定，以候選人實行賄選為例，通常
    係以該次選舉當選為目的。是於刪除連續犯規定後，苟行為
    人主觀上基於單一之犯意，以數個舉動接續進行，而侵害同
    一法益，在時間、空間上有密切關係，依一般社會健全觀念
    ，難以強行分開，在刑法評價上，以視為數個舉動之接續實
    行，合為包括之一行為予以評價，較為合理，於此情形，即
    得依接續犯論以包括之一罪。否則，如係分別起意，則仍依
    數罪併合處罰，方符立法本旨（最高法院99年度第5次刑事
    庭會議決議(一)）。至就不同公職人員選舉之投票行賄行為，
    或同一選舉之另行起意投票行賄行為（即非原單一或概括犯
    意），則應認為各別不同之犯意，不在此接續犯之範疇，斯
    不待言（最高法院98年度臺上字第4312號刑事判決參照）。
    本件被告設籍嘉義縣中埔鄉○○村○○街，在98年11月10日
    或13日分別向設籍同街之街坊鄰居張振銘、水樹、徐志銘
    、甲○○及乙○○行賄，行求投票支持中埔鄉長候選人李文
    錦；復於98年11月11日或13日向張振銘、乙○○行賄，行求
    投票支持嘉義縣長候選人張花冠，其主觀上各係基於為候選
    人李文錦、張花冠賄選之單一犯意，以數個舉動接續進行，
    而侵害同一國家法益，在時間（3日內）、空間上（同一街
    坊）有密切關係，依一般社會健全觀念，難以強行分開，在
    刑法評價上，各以視為數個舉動之接續實行，合為包括之一
    行為予以評價，較為合理。依上說明，應認被告向張振銘、
    水樹、徐志銘、甲○○及乙○○行賄，行求投票支持中埔
    鄉長候選人李文錦；暨向張振銘、乙○○行賄，行求投票支
    持嘉義縣長候選人張花冠之行為，各應包括視為一行為，論
    以接續犯。又其於犯罪事實(五)，以一次行為同時為縣長候選
    人張花冠、鄉長候選人李文錦買票，係一行為觸犯二相同罪
    名，為想像競合犯，應依刑法第55條規定，從一重「為縣長
    候選人買票」之公職人員選舉罷免法第99條第1項之交付賄
    賂罪處斷。被告於偵查中自白上述犯行，已如前述，應依公
    職人員選舉罷免法第99條第5項前段規定減輕其刑。
四、撤銷改判理由：原審以被告犯行明確，予以論罪科刑，固非
    無見。惟查，被告分別為鄉長候選人、縣長候選人賄選，而
    分別向水樹、徐志銘、甲○○及乙○○行賄（鄉長選舉部
    分）或分別向張振銘、乙○○（縣長選舉部分）行賄，各應
    包括視為一行為，論以接續犯。原判決則包括論以集合犯一
    罪，適用法則難謂妥適。又諭知緩刑為法官職權，本有自由
    裁量之餘地，原審未予諭知緩刑，自難以此指摘為不當。本
    件被告上訴意旨指摘原判決未為緩刑之宣告為不當，固無理
    由，但原判決既有上開可議之處，自應由本院將原判決撤銷
    改判。爰審酌被告尚無前科之品行，所為敗壞選風，惟於偵
    查中已自白犯行，並於原審及本院審理中均坦承犯行，犯後
    態度尚可，頗具悔意，暨其犯罪之動機、目的、手段、買票
    之金額、票數、國中畢業之智識程度、已婚、從事檳榔買賣
    生意、工作穩定、收入固定、月入數萬元，檢察官以被告對
    於賄款來源堅不吐實為由建議判處有期徒刑3年8月，然並無
    積極證據可資證明確有其他共犯，檢察官求刑尚屬過甚等一
    切情狀，量處如主文所示之刑。又被告所犯之本罪，既經宣
    告有期徒刑之刑，應依公職人員選舉罷免法第113條第3項之
    規定，併予宣告褫奪公權。
五、再查，被告素行良好，前未曾犯罪受有期徒刑以上刑之宣告
    ，有臺灣高等法院被告前案紀錄表在卷可稽。被告因一時失
    慮，偶罹刑典，事後已坦承犯行，深具悔意，且於本案中經
    羈押，歷此偵審程序，應知警惕而無再犯之虞。又本次替嘉
    義縣第16屆縣長候選人張花冠及中埔鄉第16屆鄉長候選人李
    文錦賄選者，除被告之外，尚有謝杉雨、李江素猜、黃文芳
    、張萬興遭查獲，起訴後，均經臺灣嘉義地方法院宣告緩刑
    ；另同時間嘉義縣第16屆縣議員選舉，亦有郭豊三、吳世伯
    、許蓓瑜遭查獲，起訴後，亦均經同院宣告緩刑，有臺灣嘉
    義地方法院99年度選訴字第35號、98年度選訴字第6號、99
    年度嘉選簡字第9號、99年度選訴字第14號、99年度嘉選簡
    字第14號、99年度選訴字第2號刑事判決各1份在卷可稽。依
    相同事件，相同處理之原則，並無獨不對本案被告諭知緩刑
    之理。參酌檢察官意見，本院因認被告所受之刑以暫不執行
    其刑為當，併予以宣告緩刑3年，以啟自新。並命被告應於
    本判決確定之日起6個月內向公庫支付新臺幣30萬元。
六、又公職人員選舉罷免法第99條第3項固規定預備或用以行求
    期約或交付之賄賂，不問屬於犯人與否，沒收之。但如其賄
    賂已交付與有投票權之人收受，因收受者係犯刑法第143條
    第1項之投票受賄罪，其收受之賄賂應依同條第2項之規定沒
    收之，如全部或一部不能沒收時，追徵其價額。故犯投票行
    賄罪者，其已交付之賄賂，自應依刑法第143條第2項之規定
    ，於其對向共犯所犯投票受賄罪之從刑宣告沒收、追徵；而
    本件之對向共犯張振銘、水樹、徐志銘、甲○○、乙○○
    等人，雖均依證人保護法第14條第2項為不起訴處分，檢察
    官亦得依同條第3項規定，另行聲請法院宣告沒收，而不得
    再依上開公職人員選舉罷免法第99條第3項規定沒收。是本
    件扣案被告已交付與張振銘、水樹、徐志銘、甲○○、乙○○等人收受之賄賂共計7,000元部分，不得在本案宣告沒
    收；至其餘扣案預備向甲○○、乙○○家屬交付之賄賂共計
    9,000元（含為鄉長候選人李文錦買票之6,000元及為縣長候
    選人張花冠買票之3,000元），既尚未轉交與有投票權人收
    受，不問屬於犯人與否，均應依上開公職人員選舉罷免法第
    99條第3項規定宣告沒收（最高法院98年度臺上字第5887、
    4745號刑事判決亦可參照）。
據上論斷，應依刑事訴訟法第369條第1項前段、第364條、第299
條第1項前段，公職人員選舉罷免法第99條第1項、第5項前段、
第3項、第113條第3項，刑法第11條、第55條、第74條第1項第1
款、第2項第4款、第37條第2項，判決如主文。
本案經檢察官劉欽銘到庭執行職務。
中    華    民    國    99    年    9     月    29    日
                  刑事第六庭    審判長法  官  董武全
                                      法  官  賴純慧
                                      法  官  林英志
以上正本證明與原本無異。
如不服本判決應於收受送達後10日內向本院提出上訴書狀，其未
敘述上訴理由者，並得於提起上訴後10日內向本院補提理由書（
均須按他造當事人之人數附繕本）「切勿逕送上級法院」。
                                      書記官  魏安里
中    華    民    國    99    年    9     月    29    日
附錄本案論罪科刑法條全文：
公職人員選舉罷免法第99條：
對於有投票權之人，行求期約或交付賄賂或其他不正利益，而約
其不行使投票權或為一定之行使者，處3年以上10年以下有期徒
刑，得併科新臺幣1百萬元以上1千萬元以下罰金。
預備犯前項之罪者，處1年以下有期徒刑。
預備或用以行求期約或交付之賄賂，不問屬於犯人與否，沒收之
。
犯第1項或第2項之罪，於犯罪後六個月內自首者，減輕或免除其
刑；因而查獲候選人為正犯或共犯者，免除其刑。
犯第1項或第2項之罪，在偵查中自白者，減輕其刑；因而查獲候
選人為正犯或共犯者，減輕或免除其刑。

司法院資訊處製作；財團法人民間司法改革基金會備份。
